【裁判字號】    96,訴,4942
【裁判日期】    970326
【裁判案由】    遺棄等
【裁判全文】
臺灣高雄地方法院刑事判決              96年度訴字第4942號
公  訴  人  臺灣高雄地方法院檢察署檢察官
被      告  乙○○
上列被告因遺棄等案件，經檢察官提起公訴（96年度偵字第2195
5 號），本院判決如下：
    主  文
乙○○犯過失傷害罪，處拘役伍拾玖日，如易科罰金，以新臺幣
壹仟元折算壹日；又犯遺棄罪，處有期徒刑壹年。
    事  實
一、乙○○於民國96年7 月27日下午5 時55分許，駕駛車牌號碼
    K3-0937 號自用小貨車搭載友人甲○○，沿高雄縣美濃鎮○○路由東往西方向行駛，途經該路與復興街無號誌之交岔路
    口附近時，本應知悉汽車駕駛人應隨時注意車前狀況，並採
    取必要之安全措施，以避免危險之發生，且當時路面乾燥、
    無缺陷亦無障礙物，視距良好，並無不能注意情事，竟疏未
    注意，適有丁○○騎乘車牌號碼3JG-700 號重型機車沿復興
    街由南往北方向駛至上開交岔路口，乙○○因閃避不及，而
    與丁○○之機車發生擦撞，丁○○當場遭撞擊力道反彈至乙○○所駕駛之自小貨車車斗上，並受有右股骨幹骨折、左膝
    髕骨骨折及右膝開放性傷口併髕骨韌帶斷裂之傷害。詎乙○○明知已撞傷丁○○，竟另行起意，駕車將丁○○載往約距
    事故地點4.5 公里遠之復興街1 段某岔路內之產業道路，並
    將當時已受傷已無自救能力之丁○○遺棄在該產業道路後逃
    逸。嗣因丁○○大聲呼救，經路過民眾報警處理始獲送醫救
    治，並依丁○○提供之車號，循線查獲。
二、案經丁○○訴由高雄縣政府警察局旗山分局報告臺灣高雄地
    方法院檢察署檢察官偵查起訴。
    理  由
甲、證據能力部分：
一、按被告以外之人於審判外之陳述，雖不符前4 條之規定，而
    經當事人於審判程序同意作為證據，法院審酌該言詞陳述或
    書面陳述作成時之情況，認為適當者，亦得為證據。當事人
    、代理人或辯護人於法院調查證據時，知有第159 條第1 項
    不得為證據之情形，而未於言詞辯論終結前聲明異議，視為
    有前項之同意刑事訴訟法第159條之5定有明文。
二、查本件被告犯罪事實之證據方法，詳如起訴書所引之證據：
    證人即告訴人丁○○、證人甲○○之證述；道路交通事
    故現場圖、調查報告表（一）（二）、現場照片；高雄長
    庚紀念醫院診斷證明書1 份；另於本院審理中所函查之高雄
    縣政府消防局97年1 月2 日高縣消指字第0960012218號函暨
    高雄縣119 案件記錄錄表、高雄縣政府警察局97年1 月3 日
    高縣警勤字第0970070036號函暨高雄縣政府警察局指揮中心
    受理110 報案紀錄單、被告使用之0000000000號臺灣大哥大
    資料查詢單等，被告同意均列入證據方法（見本院卷第19頁
    、第42頁），是本院審酌該言詞陳述或書面陳述作成時之情
    況，認為適當，自得採為證據能力，先行明。
乙、實體部分：
一、過失傷害罪部分：
  (一)被告乙○○與告訴人丁○○於上揭時、地發生車禍之事實，
    業據被告於本院審理時坦承不諱，核與告訴人丁○○於警詢
    、偵審中指述之發生車禍情節相符，並有道路交通事故現場
    圖、調查報告表（一）（二）、肇事現場照片等在卷可稽（
    見警卷第8 頁至第10頁、第13頁至第16頁）；而該告訴人確
    係因本件車禍致受有右股骨幹骨折、左膝髕骨骨折、右膝開
    放性傷口併髕骨韌帶斷裂等傷害，雙腳已無法行走而達無自
    救能力狀態之事實，有高雄長庚紀念醫院診斷證明書1 份（
    見偵一卷第21頁）附卷可憑，堪認屬真實。
  (二)按汽車行駛時，駕駛人應注意車前狀況，並隨時採取必要之
    安全措施；且汽車行駛至無號誌而無交通指揮人員指揮之交
    岔路口，支線道車應暫停讓幹線道車先行，道路交通安全規
    則第94條第3 項、第102 條第1 項第2 款前段定有明文。經
    查，本件交通事故現場係無號誌之交岔路口，被告行駛於支
    線光復路、告訴人行駛於幹線復興街，此有前揭道路交通事
    故現場圖、調查報告表（一）（二）、肇事現場照片等在卷
    可參，復為被告於本院審理時坦承其係支線車輛未禮讓幹線
    車輛，且未注意車前狀況等情無訛（見本院卷第18頁）。再
    者，觀諸交通事故調查報告表(一)所載，案發當時日間自然光
    線、柏油路面乾燥無缺陷、無障礙物、視距良好，並無不能
    注意之情事，被告駕車竟疏未注意車前狀況，採取適當之安
    全措施，使告訴人受有傷害，其有此部分之過失，已甚明顯
    。
  (三)綜上所述，被告就本件車禍之發生確有過失行為，其過失行
    為確實導致告訴人丁○○受有前揭傷害，是被告之過失行為
    與告訴人之傷害結果間，應具有相當因果關係無疑。是以，
    本件事證已臻明確，被告之犯行應堪認定。
二、遺棄部分：
  (一)訊據被告乙○○固坦承確於肇事後，將被害人載到前揭之產
    業道路，並將被害人留在該處之事實，惟矢口否認有何遺棄
    之主觀犯意，於本院審理中辯稱：不知被害人有受傷；伊將
    他載至產業道路時，有打119 叫救護車，因車輛不能動，就
    請被害人下車等，自己將車輛開到附近保養廠修理（復興街
    、美德加油站附近），但後來沒有修理；約3 、40分鐘後有
    回到現場，但已經沒有看見被害人；肇事現場到產業道路約
    1.5 公里，且該產業道路距大馬路很近約30公尺左右，來往
    車輛頻繁等語。
  (二)經查：
    1.被告將被害人留置於上開產業道路，並打119 叫救護車後
      離開等情，為被告所不爭執，復有高雄縣政府消防局97年
      1 月2 日高縣消指字第0960012218號函暨高雄縣119 案件
      記錄錄表、高雄縣政府警察局97年1 月3 日高縣警勤字第
      0970070036號函暨高雄縣政府警察局指揮中心受理110 報
      案紀錄單、被告使用之0000000000號臺灣大哥大資料查詢
      單等在卷為憑（見本院卷第24頁至第28頁、第14頁），堪
      信其為真實。
    2.對於被告明知被害人因本件車禍受傷無法行走，亟需救護
      等情，業據被告於偵查中供述：知道被害人腳受傷，有流
      血，當時看他還無生命危險等語明確（見偵一卷第15頁）
      ，核與被害人即證人丁○○於警詢、偵查及本院審理中結
      證稱：有向被告說腳斷了不能動，請被告載伊去醫院，伊
      膝蓋一塊肉不見，一直流血等語相符（見偵一卷第16頁至
      第17頁、本院卷第49頁至第50頁），復有前揭被害人之診
      斷證明書附卷可參，此外，現場並留有大片血跡，亦有道
      路交通事故現場蒐證相片在卷可憑（見警卷第14頁左上方
      照片），足認被告於案發當時，對於被害人已陷於無自救
      能力之情已有認識，至其於本院審理中所辯：不知被害人
      受傷，亦未看見其流血等語，顯係事後卸責之詞，實無足
      採。
    3.被告雖稱：並無遺棄故意，其將被害人留在產業道路，駕
      車離開係為修車，3 、40分鐘後並有回到現場等語。惟查
      ，被告對於其為何留下被害人逕行開車離去乙節，於警詢
      中先供陳：因車禍後貨車受損，左後輪有點不能走動，所
      以只能將被害人載到附近小路，再叫救護車；將傷者抬下
      車後即返家，因車子還有一點能動，未完全鎖死，便勉強
      將車硬開回家，並於吃完飯後約19至20時左右找朋友喝酒
      等語（見警卷第2 頁至第5 頁）。嗣於偵查中改稱：因車
      子擋泥板卡住輪胎，不能開了，就將被害人扶下車，並打
      電話叫救護車，原本要去修車，但後來沒送修等語（見偵
      一卷第15頁至第16頁）。至本院準備程序中則稱：叫完救
      護車後，在該處等了約十多分鐘沒有來，車輛又不能動，
      剛好附近有一家保養廠，就請被害人下車，將車開到保養
      廠修理；當時有跟被害人說請他在該處等一下救護車馬上
      就來，也告知被害人等一下伊會馬上再過來；去保養廠大
      約3 、40分鐘，後來沒有修理等語（見本院卷第18頁）。
      至本院審理中復改稱：當時（產業道路附近之）保養廠已
      經關門，在路上看到友人黃泓銘所以就給他修理，修理十
      幾分鐘後再回到產業道路，已經沒有人等語（見本院卷第
      60 頁 、第63頁）。是綜觀被告前後所陳，先稱直接把車
      開回家；後稱原本要去修車，後來沒有修；惟均未陳明有
      再度回到現場查看；至本院準備程序中則稱：有去保養廠
      修理約3 、40分鐘，但後來沒有修；審理中復稱：當天保
      養廠沒有開，正好看見友人黃泓銘，就請友人幫忙修好，
      修理10幾分鐘後，有再回到現場等語。其前後陳述不一，
      已令人存疑。復參照被害人即證人丁○○於偵查中結證稱
      ：事故後，伊直接被撞到被告之車斗內，被告一直要求伊
      下車，伊拜託被告送其去醫院，被告說既然不下車，就開
      很快往小路行駛並停在某處，將伊硬拉下車，然後說要倒
      車將車停好與伊一同等救護車，但被告逕行將車開走等語
      （見偵一卷第16頁至第17頁）；本院審理中結證稱：車禍
      發生後，被告叫伊下車，伊沒辦法下車，被告就上車開很
      快繞道產業道路，打開車斗邊側門，拉伊的手把伊拉下車
      ，然後說要把車停好，結果被告倒車到十字路口後就把車
      開走了，並沒有說要把車輛送修等語（見本院卷第49頁至
      第50頁）。其前後指述均堪稱一致，且核與當日坐在副駕
      駛座之證人甲○○於警詢中證稱：被害人被撞到伊貨車後
      車斗上，被告就載被害人不知開到何處，突然停下叫被害
      人下車，被害人下車後，就載伊離開下車地點，被告有打
      電話可能是報警等語明確（見警卷第6 頁至第7 頁），於
      偵查中結證稱：原本在車上睡覺，車禍後就醒了，看到被
      害人直接被撞到被告車上，被告直接開車載被害人開一段
      時間後停車，可能是將被害人抱下車等語（見偵一卷第17
      頁），均大致相符，足認被告將被害人載到產業道路後，
      將被害人留下逕行離去，並直接回家而未再回到現場等情
      俱屬真實，堪以認定。
    4.另證人甲○○至本院中審理中到庭具結作證時，先稱因喝
      醉酒在睡覺，就如何發生車禍、被害人如何上車及下車、
      車輛損壞情形、後來去哪裡、有無修車等情均推說不知，
      嗣後又證稱：不知為何後來開去產業道路，離開產業道路
      後，隔壁有修車廠，因為前輪有一點卡到，敲一敲後車子
      就修好了，然後就開回家了，嗣後沒有再去產業道路或車
      禍地點等語（見本院卷第52頁至第53頁），均與警詢、偵
      查中所述不符，就重要事項均推稱不知道、忘記了，顯係
      避重就輕，而為被告迴護之詞，而無足採。此外，被告於
      本院準備程序中，曾請求傳喚美德加油站附近保養廠之老
      闆到庭，證明其確有前去接洽修車等情，惟至本院審理中
      ，並未舉出所聲請之保養廠老闆到庭作證，反另舉其友人
      即證人黃泓銘到庭結證稱：那間（案發地點產業道路附近
      ）修車廠不是我的，我也不知道店名，案發當日約傍晚6
      時10分許，行至美德加油站前遇到被告請求協助修車，修
      理十幾分鐘；不知被害人倒在哪裡，也不知道被告有無回
      到現場等語（見本院卷第55頁至第56頁）；另經公訴人詰
      問證人黃泓銘：「對於去年7 月的事情怎麼記得這麼清楚
      ？」後，證人黃泓銘以確信之口吻證稱：「因為我下班是
      五點半，騎車到那邊大約都是那個時間。」等語。被告先
      主張曾至美德加油站附近保養廠修車，後又主張該保養廠
      未開，但遇到證人黃泓銘而請其修車等前後不相容之迥異
      主張，已令人存疑；復參以被告於案發當日其所使用0000
      000000號通聯紀錄，被告打電話報案之時間係當日下午6
      時23分至6 時25分，此亦有臺灣大哥大資料查詢單等在卷
      為憑（見本院卷第14頁），因此，就算被告於報案後立即
      前往修車，遇到證人黃泓銘之亦應在6 時25分之後，而不
      可能在6 時10分，益徵被告所辯顯無與事實不符，而委請
      證人黃泓銘修車乙節，亦顯係臨訟杜撰，諉無足採。
    5.又證人丁○○於本院中亦結證稱：伊一直喊救命，因那邊
      沒有什麼人，叫了很久大約二、三十分鐘，才有人出來等
      語（見本院卷第49頁）。當日承辦之員警蘇百川於本院審
      理中結證稱：到達現場時，被害人已經被救護車載走了，
      現場有很多人圍觀，沒有看到被告回到現場等語。證人甲○○亦於本院中明確結證稱：車子修好就開回家了，嗣後
      沒有再去產業道路或車禍地點等語（見本院卷第53頁），
      是若果如被告所言，有再回到現場，則被告自承修車時間
      係3 、40分鐘，後又改稱十幾分鐘，被告理應看見圍觀之
      群眾或現場之員警，是足認被告於本院審理中供承：有回
      到現場，但已沒有人等語，均核與事實不符。
    6.末查，被告以其確有打119 報警，且該產業道路距離肇事
      現場僅1.5 公里，並非偏僻之處，人車往來頻繁等語置辯
      。惟被告對於因自己肇事後，已陷於無自救力之被害人棄
      置於產業道路上，不為必要之扶助，此與該處是否偏僻，
      以及被告是否有打電話叫救護車，實已無重要關係，而無
      礙於本罪之成立。況且證人即員警蘇百川於本院中結證：
      （遺棄現場）算是很偏僻，附近很稀疏沒有什麼人住，有
      路燈但不是很亮，路寬不超過5 米，附近全部都是稻田，
      抵達時沒什麼人車來往，可是有人圍觀；該產業道路除非
      是對該處很熟的人否則不好找等語（見本院卷第44頁至第
      47 頁） ，核與證人丁○○於本院中結證：伊一直喊救命
      ，因那邊很遠沒有什麼人，叫了約2 、30分鐘，很遠處才
      有一家人出來看，他們才打電話報警等語（見本院卷第49
      頁）相互一致，堪信被告將被害人留置之產業道路，確實
      係較偏僻等情俱為真實。復被告供承當時車子已壞掉，但
      勉強可以開等語，此亦從被告於車禍後猶能搭載被害人至
      產業道路，而後再搭載證人甲○○回家等情可資佐證。姑
      不論被告是否確係為修車而暫時離開，被告對於被害人因
      本件車禍受有傷害已陷於無自救能力之情形已有認識，業
      如前述，一般客觀而理性之第三人，在一般情形下均可輕
      易判斷，人之生命、身體等法益恆大於財產法益，被告於
      本院審理中亦自承人命比車輛重要（見本院卷第61頁），
      是其不優先救助已無自救力之被害人，先行前往修車，已
      屬可議；復不願留在現場或請其車上之友人即證人甲○○
      與被害人一同等待救護車，確認被害人已得到適當之救助
      再行處理車輛損害；被告自承該被害人所在位置距離大馬
      路並非甚遠（被告於本院準備程序中陳述約30公尺左右，
      惟依高雄縣119 案件記錄表〈見本院卷第25頁〉所示被告
      報案所陳述之案發地點係「美濃鎮美德加油站旁的小路進
      去500 公尺往高速方向」），被告既然可以搭載證人甲○○回家，自亦可將被害人載往人車頻繁之大路或美德加油
      站等更為明顯之標的處甚至醫療院所，使被害人得輕易獲
      得救助，足證被告所為並無遺棄故意之辯解，均與常情顯
      有不符，堪難採信。
    8.綜上，應認被告在本件車禍發生後，明知被害人受傷無法
      行走，已陷於無自救力之狀態，猶載被害人前至偏僻之產
      業道路，將被害人拉下車，隨即棄被害人自行離去，而不
      施以必要之救助，且事後並未回到現場等情，均堪以認定
      ，本件事證已臻明確，被告確有本件違背義務遺棄被害人
      之犯行，應予論罪科刑。
三、按汽車駕駛人駕駛汽車肇事致人受傷或死亡者，應即採取救
    護措施及依規定處置，並通知警察機關處理，不得任意移動
    肇事汽車及現場痕跡證據，道路交通管理處罰條例第62條第
    3 項亦有明文。而遺棄罪之成立，非必須置被害人於寥闃無
    人之地，亦非必須使被害人絕對無受第三者保護之希望，但
    有法律上扶助義務者，對於無自救力之人，以遺棄之意思，
    不履行義務時，罪即成立；又該義務人不履行其義務之際，
    如業已另有其他義務人為之扶助、養育或保護者，並不發生
    危險者，尚不構成遺棄罪；否則該義務人一旦不履行其義務
    ，對於無自救力人之生存自有危險，仍無解於該罪責，18
    年上第1457號判例、87年度臺上字第2395號判例均明揭此旨
    。查本件被告肇事致被害人受傷，不論依據危險前行為之理
    論及上開道路交通管理處罰條例第62條第3 項規定，被告均
    負有扶助、保護被害人就醫，以保障被害人生命、身體法益
    不受侵害之防止義務，其竟將被害人載離肇事現場，並積極
    棄置被害人於較肇事現場更為偏僻之產業道路，復不施以必
    要之救助，在救護車尚未到達，而被害人之生命、身體法益
    等危險仍然存在時，即行離去，即構成違背義務遺棄罪。又
    刑法第185 條之4 之「駕駛動力交通工具肇事致人死傷而逃
    逸罪」，其立法理由係為維護交通安全，加強救護，減少被
    害人之死傷，促使駕駛人於肇事後能對被害人即時救護，而
    係同法第294 條第1 項遺棄罪特別規定，本應優先適用，惟
    本件被告遺棄被害人時，業已離開肇事現場，而後積極為另
    一棄置被害人之行為，而與第185 條之4 肇事逃逸罪消極遺
    棄被害人而逃逸之構成要件尚屬有間，附此敘明。
四、本件被告乙○○駕車肇事，致告訴人受傷，並遺棄被害人，
    核其所為係犯刑法第284 條第1 項過失傷害、第294 條第1
    項前段之違背義務遺棄罪。又其所犯過失傷害與違背義務遺
    棄2 罪間，行為互殊，罪名各異，應予分論併罰。爰審酌被
    告前開過失之程度，迄今尚未與告訴人達成和解，告訴人受
    傷情形嚴重，至今已逾半年仍須持拐杖行走，然就本件車禍
    之發生亦有疏失，以及被告對於過失傷害罪部分坦承犯行，
    而就遺棄罪部分否認犯行，飾詞卸責，並綜合考量被告係國
    中畢業、職業工、家境小康（見警卷教育程度欄、職業欄及
    家庭經濟狀況欄之記載），及其上開犯罪情節等一切情狀，
    公訴人就遺棄罪部分具體求刑2 年以上有期徒刑，尚屬過重
    ，本院認應分別量處如主文所示之刑較為適當，以示儆懲。
據上論斷，應依刑事訴訟法第299 條第1 項前段，刑法第284 條
第1 項前段、第294 條第1 項前段，判決如主文。
本案經檢察官丙○○到庭執行職務。
中    華    民    國    97    年    3     月    26    日
              刑事第二庭  審判長法  官  簡志瑩
                                法  官  錢衍蓁
                                法  官  呂明燕
以上正本證明與原本無異。
如不服本判決應於收受本判決後10日內向本院提出上訴書狀，並
應敘述具體理由，如未敘述上訴理由者，應於上訴期間屆滿後20
日內補提理由書狀於本院（均須按他造當事人之人數附繕本）「
切勿逕送上級法院」。
中    華    民    國    97    年    3     月    26    日
                                書記官  陳瓊芳
附錄本判決論罪之法條：
刑法第284條
（過失傷害罪）
因過失傷害人者，處6 月以下有期徒刑、拘役或5 百元以下罰金
，致重傷者，處1 年以下有期徒刑、拘役或5 百元以下罰金。
從事業務之人，因業務上之過失傷害人者，處1 年以下有期徒刑
、拘役或1 千元以下罰金，致重傷者，處3 年以下有期徒刑、拘
役或2 千元以下罰金。
中華民國刑法第294條
（違背義務之遺棄罪）
對於無自救力之人，依法令或契約應扶助、養育或保護而遺棄之
，或不為其生存所必要之扶助、養育或保護者，處6 月以上、5
年以下有期徒刑。
因而致人於死者，處無期徒刑或 7 年以上有期徒刑；致重傷者，
處3 年以上10年以下有期徒刑。


司法院資訊處製作；財團法人民間司法改革基金會備份。
